【裁判字號】    98,易,340
【裁判日期】    980930
【裁判案由】    詐欺
【裁判全文】
臺灣高雄地方法院刑事判決               98年度易字第340號
公  訴  人  臺灣高雄地方法院檢察署檢察官
被      告  丁○○
選任辯護人  侯勝昌律師
            陳正男律師
            陳裕文律師
被      告  乙○○
上列被告等因詐欺案件，經檢察官追加起訴（97年度偵續字第
344 號），本院判決如下：
    主  文
丁○○、乙○○均無罪。
    理  由
一、公訴意旨略以：被告丁○○自民國90年8 月間起承接經營位
    於高雄市前金區○○○路220 之8 號之「祐泰醫院」（原名
    「盛泰外科診所」，於93年4 月始更名為「祐泰醫院」），
    並於93年12月1 日起聘用被告乙○○為祐泰醫院之醫師，被
    告丁○○自91年2 月間某日起，明知未有實際接受住院、手
    術或門診等醫療行為不得遽向中央健康保險局（下稱中央健
    保局）申報醫療費用或領取健康保險金給付（下稱健保給付
    ），被告丁○○、乙○○與其他祐泰醫院之醫師等人基於共
    同犯意之聯絡，先有償取得他人之健保卡後，再製作他人在
    祐泰醫院不實之就診病歷及痔瘡開刀記錄，再以此痔瘡手術
    開刀名義向健保局申請健保給付牟利（上開丁○○、乙○○
    等人所涉常業詐欺等犯行業經臺灣高雄地方法院檢察署以94
    年度偵字第6994、6996、7902、9183、9900、10019 、1069
    2 、12652 、13253 、14040 、16121 號起訴，並經本院於
    98年7 月29日以94年度囑訴字第5 號分別判處有期徒刑4 年
    10月、1 年7 月，尚未確定）。復因被告丁○○本身並無醫
    生資格，均另聘請具有醫師資格之人擔任院長，惟前二任院
    長楊騏華、陳錫明均因被告丁○○涉有前開犯行之故相繼離
    職後，被告丁○○即積極物色人選以供接任祐泰醫院院長一
    職，而續行詐領健保給付之目的。又被告丁○○、乙○○均
    明知具有醫師資格之告訴人丙○○如擔任獨資之祐泰醫院負
    責人暨院長，將使告訴人丙○○日後需擔負遭健保局追討健
    保給付之責任，詎二人竟為獲取無需負擔上開返還健保給付
    之利益，而隱暪上開不利益之事實，共同意圖為自己不法之
    所有，基於共同之犯意聯絡，先由被告乙○○遊說告訴人丙○○擔任祐泰醫院院長，再由被告丁○○正式向告訴人丙○○邀請擔任祐泰醫院院長一職，並表示願與告訴人丙○○簽
    訂合約之意，以擔保祐泰醫院將正當經營，不致有詐領健保
    給付之情形，致告訴人丙○○陷於錯誤，隨即於94年1 月25
    日與丁○○簽訂「祐泰醫院合約書」之醫事服務契約，雙方
    言明告訴人丙○○擔任院長之任期自94年1 月1 日起至同年
    12 月31 日止共計1 年，月薪新臺幣（下同）18萬元，告訴
    人丙○○對外方面僅止於向醫政單位登記為醫院負責人，無
    需負責任何有關醫院財務、債務、水費、電費、電話費及員
    工勞健保之保費或簽收任何有關醫院進出貨及對外廠商洽接
    之責任，並由被告乙○○擔任告訴人丙○○之連帶保證人。
    嗣因告訴人丙○○移民至加拿大，時常需往返台加二地，告
    訴人丙○○於94年1 月27日搭機出國後，被告丁○○、乙○○續以前開之方式詐領健保給付，俟告訴人丙○○於94年2
    月25日返國後，得知被告丁○○、乙○○因詐領健保給付接
    受調查之消息，並得悉被告丁○○於91年間起即利用不實之
    開刀及住院記錄，向健保局詐騙痔瘡外科手術給付等事實，
    復因健保局向祐泰醫院即丙○○追討531,337 元（含利息）
    之健保給付，告訴人丙○○始知受騙，並受有為祐泰醫院清
    償被告丁○○、乙○○等人詐領之531,337 元健保給付之損
    害，因認被告丁○○、乙○○涉有刑法第339 條第2 項詐欺
    得利罪嫌云云。
二、按犯罪事實應依證據認定之，無證據不得認定犯罪事實；不
    能證明被告犯罪者，應諭知無罪之判決，刑事訴訟法第154
    條第2 項、第301 條第1 項分別定有明文。所謂認定犯罪事
    實之證據，係指足以認定被告確有犯罪行為之積極證據而言
    ，該項證據自須適合於被告犯罪事實認定，始得採為斷罪資
    料，如未能發現相當證據，或證據不足以證明，自不能以推
    測或擬制之方法，為裁判基礎。苟積極證據不足為不利於被
    告事實之認定時，即應為有利於被告之認定，更不必有何有
    利之證據（最高法院29年度上字第3105號、30年度上字第81
    6 號、40年臺上字第86號判例意旨參照）。又認定犯罪事實
    所憑之證據，雖不以直接證據為限，間接證據亦包括在內，
    然而無論直接或間接證據，其為訴訟上之證明，均須達於通
    常一般之人均不致於有所懷疑，而得確信其為真實之程度，
    始得據為有罪之認定，若其關於被告是否犯罪之證明未達此
    程度，而有合理性懷疑之存在，致使無從形成有罪之確定，
    根據「罪證有疑，利於被告」之證據法則，即不得遽為不利
    被告之認定（最高法院76年臺上字第4968號判例意旨參照）
    。再者，刑事訴訟法第161 條第1 項明定：檢察官就被告犯
    罪事實，應負舉證責任，並指出證明之方法。依此，檢察官
    對於起訴之犯罪事實，應負提出證據及說服之實質舉證責任
    。倘其所提出之證據，不足為被告有罪之積極證明，或其指
    出證明之方法，無從說服法院形成被告有罪之心證，基於無
    罪推定之原則，自應為被告無罪判決之諭知（最高法院92年
    台上字第128 號判例意旨參照）。又按刑法第339 條第1 項
    詐欺罪之成立，以意圖為自己或第三人不法所有，以詐術使
    人將本人或第三人之物交付為要件。所謂以詐術使人交付，
    必須被詐欺人因其詐術而陷於錯誤，若其所用方法，不能認
    為詐術，亦不致使人陷於錯誤，即不構成該罪（最高法院46
    年度台上字第260 號判例意旨參照）。再者詐欺取財罪名屬
    要式犯罪行為，係以行為人施行詐術，使他人陷於錯誤而交
    付財物，受有財產上損害，而各歷程間互有因果關係為其要
    件。又按民事債務當事人間，於債之關係成立後，若有未依
    債務本旨履行給付之情形，在一般社會經驗而言，原因非一
    ，其至債之關係成立後，始行惡意遲延給付，亦有可能，非
    必出於自始無意給付之詐欺犯罪一端。
三、證據能力部分：
(一)按刑事訴訟法第159 條之1 第2 項所稱被告以外之人於偵查
    中向檢察官所為之陳述得為證據，立法者係以刑事訴訟法規
    定檢察官代表國家偵查犯罪、實施公訴，依法有訊問被告、
    證人、鑑定人之權，且實務運作時，偵查中檢察官向被告以
    外之人所取得之陳述，原則上均能遵守法律規定，不致違法
    取供，其可信性甚高，為兼顧理論與實務，而對被告以外之
    人於偵查中向檢察官所為之陳述，除顯有不可信之情況者外
    ，得為證據，最高法院95年度台上字第6675號判決意旨參照
    。經查，本件證人丙○○於偵查中所為之證述，性質上雖屬
    傳聞證據，惟係偵查中向檢察官所為之證述，並經具結，且
    無顯有不可信之情況，衡諸上開規定，自具有證據能力，合
    先敘明。
(二)次按被告以外之人於審判外之陳述，雖不符刑事訴訟法第15
    9 條之1 至之4 之規定，然經當事人於審判程序同意作為證
    據，法院審酌該言詞陳述或書面陳述作成時之情況，認為適
    當者，亦得為證據。又當事人、代理人或辯護人於法院調查
    證據時，知有第159 條第1 項不得為證據之情形，而未於言
    詞辯論終結前聲明異議者，視為有前項之同意，同法第159
    條之5 亦有明文。查本判決後述所引用之其餘證據資料，其
    中各項言詞或書面傳聞證據部分（詳後引證據），縱無刑事
    訴訟法第159 條之1 至第159 條之4 或其他規定之傳聞證據
    例外情形，亦業經本院審理時予以提示並告以要旨，且各經
    檢察官、被告二人及被告丁○○之辯護人表示意見，當事人
    及辯護人已知上述證據乃屬傳聞證據，迄未於言詞辯論終結
    前對該等證據聲明異議，依上開規定，已擬制同意其有證據
    能力，且本院審酌該等傳聞證據作成時之狀況，並無不宜作
    為證據之情形，均應認於本案有證據能力。
四、公訴意旨認被告丁○○、乙○○涉有詐欺得利罪嫌，無非以
    證人丙○○之證述、楊騏華之證述、高雄高等行政法院94年
    度訴字第522 號判決、同院96年度訴字第262 號判決、本院
    96年度訴字第813 號刑事判決各1 份、臺灣高雄地方法院檢
    察署95年度偵字第32495 、32496 號起訴書，同署94年度偵
    字第6994、6996、7902、9183、9900、10019 、10692 、12
    652 、13253 、14040 、16121 號起訴書（下簡稱94年度偵
    字第6994號等起訴書）各1 份、告訴人丙○○之出入境資料
    1 份，並以被告丁○○、乙○○二人明知以不實資料向健保
    局詐領健保給付，將使告訴人丙○○擔負遭健保局追討健保
    給付之損害，而仍故意邀請告訴人擔任院長，致事後告訴人
    果遭健保局追討詐領之531,337 元健保給付為其論據。
五、訊據被告丁○○、乙○○堅決否認有何詐欺之犯行，被告丁○○辯稱：「我對丙○○沒有詐欺的意圖，不是為了規避詐
    領健保給付等不法行為之責任，才找告訴人丙○○當負責人
    是因為前任院長離職，醫院需要一個負責人；而且丙○○是
    有領薪水的，所以沒有什麼損失」等語，被告乙○○則辯稱
    ：「我93年12月才到祐泰醫院，丁○○當時表示他要一個負
    責的醫師，我介紹丙○○去擔任祐泰醫院的院長，丁○○、
    丙○○談好簽訂了契約書，我不是基於要避免負擔返還健保
    給付的費用，才找丙○○去當院長的。虛報健保費的事我也
    不知情」等語。經查：
  (一)告訴人丙○○經被告乙○○之介紹，與被告丁○○於94年1
    月25日簽訂「祐泰醫院合約書」，雙方言明告訴人丙○○擔
    任負責醫師（院長）之任期自94年1 月1 日起至同年12月31
    日止共計1 年，並由被告乙○○擔任告訴人丙○○及被告之
    連帶保證人；又在告訴人丙○○擔任負責醫師期間（94年1
    月25日起至同年3 月25日），祐泰醫院因偽造不實就醫紀錄
    資料，向中央健康保險局申請醫療費用達484,966 元，而中
    央健保局嗣以告訴人丙○○為被告提起返還公法上不當得利
    之行政訴訟，並經高雄高等行政法院於96年5 月17日以94年
    度訴字522 號判決丙○○應返還中央健康保險局484,966 元
    及自94年7 月16日起至清償日止按年息百分之5 計算之利息
    ，並已確定，告訴人已於96年6 月22日匯款給付中央健保局
    53 1,337元（含本金484,966 元及遲延利息），為告訴人及
    被告丁○○、乙○○所不否認，並有告訴人、被告丁○○、
    乙○○所簽立之祐泰醫院合約書1 份、高雄高等行政法院94
    年度訴字522 號判決、中央健康保顯局高屏分局自行收納款
    項收據、第一商業銀行匯款申請書回條各1 份在卷可證，堪
    認屬實。
  (二)被告丁○○為祐泰醫院之實際負責人，因原負責醫師陳錫明
    不願再擔任擔任祐泰醫院之負責醫師，為醫院營運及符合全
    民健保契約等相關規定，亟需由有醫師資格之人擔任醫院之
    負責醫師，而告訴人丙○○經被告乙○○之介紹，與被告丁○○於94年1 月25日簽訂「祐泰醫院合約書」之，並由被告
    乙○○擔任雙方之連帶保證人，而該醫事服務契約第2 條：
    「甲方（丁○○）為醫院之董事長，負責醫院所有一切醫療
    設備添購及藥品購置之完全責任。負責聘僱院長及其他有關
    醫療專業醫師外，並負責所有聘僱人員及員工薪資、員工勞
    健保之保費，及醫院所有盈虧之責任」；第3 條約定：「乙
    方（丙○○）對外方面僅止於向醫政單位登記為醫院負責人
    ，無需負責任何有關醫院財務、債務、水費、電費、電話費
    及員工勞健保之保費或簽收任何有關醫院進出貨及對外廠商
    洽接之責任」；第4 條前段約定；「乙方基本月薪含醫師執
    照費共台幣18萬元整」；第12條約定；「甲方經營醫院所衍
    生之一切稅賦及因而產生之應付帳款及任何其他種類之債務
    、乙方離職七年內在職期間之追補稅金，概由甲方負責」，
    告訴人並因而向高雄市衛生局申請擔任祐泰醫院之登記醫院
    負責人（執業期間為94年1 月25日至同年3 月25日辦理歇業
    止），有上開醫事服務契約影本1 份、高雄市政府衛生局97
    年5 月20日高市衛醫字第0970019453號函在卷可證（見偵續
    卷第18頁、本院97年942 號卷民事訴訟卷宗第80頁），且為
    被告丁○○、乙○○及告訴人所不否認，足認告訴人係因上
    開「祐泰醫院合約書」之約定，擔任祐泰醫院對醫政單位之
    登記醫院負責人，並因此以祐泰醫院負責醫師名義與中央健
    保局簽訂之醫事服務合約，自須依與中央健保局簽訂之醫事
    服務合約，負擔祐泰醫院之債務，即告訴人對中央健保局負
    擔上開債務，乃告訴人依上開「祐泰醫院合約書」之約定擔
    任登記醫院負人而與中央健保局簽立醫事服務合約之必然，
    然就告訴人與被告丁○○之內部關係而言，實際祐泰醫院營
    運所生之一切債務，仍均由被告丁○○負擔。而被告丁○○
    於告訴人擔任祐泰醫院負責醫師期間，偽造痔瘡開刀之不實
    就醫資料，向中央健保局冒領醫療費用而應為返還之484,96
    6 元及遲延利息，共計531,337 元，顯係被告丁○○經營醫
    院所衍生之債務，且告訴人嗣於97年間以上開「祐泰醫院合
    約書」為請求權基礎，起訴請求被告丁○○、乙○○連帶給
    付上開債務，並經本院以97年度訴字第942 號民事判決告訴
    人勝訴在案，有本院97年度訴字第942 號民事判決1 份在卷
    可證，並經本院調閱上開民事卷宗核閱屬實。是被告丁○○
    與告訴人間之「祐泰醫院合約書」，既係以告訴人擔任祐泰
    醫院對醫政單位之登記醫院負責人為主要內容，且亦明定包
    含上開債務在內所有祐泰醫院營運所有債務由被告丁○○負
    擔，實無從認被告丁○○、乙○○於簽訂「祐泰醫院合約書
    」之初，係基於獲取規避詐領健保給付責任之利益，而對告
    訴人有不法所有之意圖或施用詐術可言。
  (三)公訴人雖另以證人楊騏華（原名楊瑞光）證述；其擔任祐泰
    醫院院長91年12月2 日至93年7 月2 日期間發現被告丁○○
    申請健保不實因而離職等語（見偵卷第64頁），認被告丁○○係因陳錫明醫師離職，為持續詐領健保費，且規避詐領健
    保費之追討，始委請告訴人為祐泰醫院院長為其論據。然告
    訴人前任負責醫師陳錫明，及前前任負責醫師楊祺華均因發
    現祐泰醫院詐領健保費而離職一節，固經證人楊騏華證述如
    前，且有陳錫明於93年10月11日寄發之存證信函1 份在卷可
    參。然按「本法所稱私立醫療機構，係指由醫師設立之醫療
    機構。」；「醫療機構應置負責醫師一人，對其機構醫療業
    務，負督導責任。私立醫療機構，並以其申請人為負責醫師
    。」，醫療法第4 條、第18條第1 項定有明文。被告丁○○
    為祐泰醫院實際經營者，被告乙○○為祐泰醫院受雇醫師，
    渠等因陳錫明醫師表示辭職，而介紹、委請告訴人擔任祐泰
    醫院之負責醫師，顯為符合上開醫療法規之要求甚明，復參
    諸於告訴人擔任祐泰醫院負責醫師期間，祐泰醫院除上述以
    人頭病患之不實資料詐領健保費484,966 元外，仍有以正常
    合法之醫療服務申請健保給付之情事，此觀公訴人所舉之94
    年度偵字第6994號等起訴書中起訴犯罪事實所載「祐泰醫院
    住院記錄簿中針對人頭病患以在姓名前註記●之方式區別（
    人頭病患與真實病患）」等語自明，更足認被告二人辯稱；
    以告訴人擔任祐泰醫院負責醫師，乃係為維繫醫院營運等語
    ，堪可採信。
  (四)被告丁○○雖未返還中央健保局上開冒領醫療費用484,966
    元及利息，致中央健保局以告訴人為被告提起上開高雄高等
    行政法院94年度訴字522 號判決返還公法上不當得利之行政
    訴訟，並經該院判決告訴人敗訴而給付中央健保局531,337
    元，業如前述。然被告丁○○於94年3 月23日因祐泰醫院詐
    領健保費案件為警查獲，即經檢察官向本院聲請羈押，嗣於
    94年5 月20日始經撤銷羈押，且祐泰醫院亦經告訴人於94年
    3 月25日向衛生局聲請歇業等情，亦為告訴人與被告丁○○
    、乙○○所不否認，且有被告丁○○之臺灣高等法院被告全
    國前案紀錄表1 份在卷可證，則被告丁○○斯時顯係因醫院
    營運有重大變故，未及向中央健保局給付上開債務，而被告
    乙○○更僅係連帶保證人之身分，是縱被告丁○○未依上開
    「祐泰醫院合約書」約定履行給付，亦無足推斷被告丁○○
    、乙○○於簽訂「祐泰醫院合約書」之初，係基於規避詐領
    健保給付之追討責任之不法所有之意圖甚明。
  (五)至公訴人其餘所舉之高雄高等行政法院96年度訴字第262 號
    係中央健保局以告訴人為被告請求返還溢領之健保給付事件
    ；本院96年訴字第813 號及臺灣高雄地方法院檢察署95年度
    偵字第32495 、32496 號起訴書，則係被告丁○○涉及偽造
    有價證券等案件；臺灣高雄地方法院檢察署94年度偵字第69
    94號等起訴書乃被告丁○○、乙○○涉以詐欺中央健保局而
    詐領健保費之常業詐欺案件，有上開判決書、起訴書在卷可
    證，經核均不足為證明被告二人有本件公訴人所指詐欺得利
    之證據。
  (六)綜此，尚難認定被告丁○○、乙○○對告訴人有何施用詐術
    因而使告訴人陷入錯誤，雖因中央健保局對之提起返還公法
    上不當得利之行政訴訟，並經高雄高等行政法院於96年5 月
    17日以94年度訴字522 號判決告訴人應返還中央健康保險局
    484,966 元及遲延利息，且告訴人於96年6 月22日於匯款給
    付中央健康保險局531,337 元，然仍難謂其間有相當因果關
    係存在，亦不得以此遽認被告丁○○、乙○○與告訴人簽約
    之初即存詐欺得利之主觀犯意，及不法所有之意圖，是堪認
    本件被告所為顯與刑法詐欺得利罪之構成要件不合。
六、基上所述，本案依公訴人所提出用以證明被告犯罪事實之證
    據，即未達於通常一般之人均不致有所懷疑，而得確信其為
    真實之程度，其間仍有合理之懷疑存在，自不得率為被告二
    人不利之認定，亦不能以推測或擬制之方法，以為裁判基礎
    ，是本案尚難使本院產生被告二人有罪之心證；此外，本院
    復查無其他卷存積極證據足認被告二人確有公訴人所指犯行
    ，揆諸首揭法律規定與說明，被告二人之犯罪即屬不能證明
    ，自應諭知被告丁○○、乙○○無罪之判決。
據上論斷，應依刑事訴訟法第301 條第1 項，判決如主文。
本案經檢察官甲○○到庭執行職務。
中    華    民    國    98    年  9       月    30    日
                  刑事第十一庭  審判長法  官  黃三友
                                      法  官  林俊寬
                                      法  官  陳億芳
以上正本證明與原本無異。
如不服本判決應於收受送達後10日內向本院提出上訴書狀，並應
敘述具體理由；如未敘述上訴理由者，應於上訴期間屆滿後20日
內向本院補提理由書（均須按他造當事人之人數附繕本）「切勿
逕送上級法院」。
中    華    民    國    98    年    9     月    30    日
                                      書記官  林靜慧


司法院資訊處製作；財團法人民間司法改革基金會備份。
